【裁判字號】    97,交聲,2283
【裁判日期】    971020
【裁判案由】    聲明異議
【裁判全文】
臺灣高雄地方法院交通事件裁定      97年度交聲字第2283號
原處分機關  交通部公路總局高雄區監理所
法定代理人  陳聰乾
異  議  人  甲○○
即受處分人
上列受處分人因聲明異議案件，對於交通部公路總局高雄區監理
所97年7 月23日所為之處分（原處分：高監營裁字第裁80-N0000
0000號），聲明異議，本院裁定如下：
    主  文
原處分關於罰鍰新臺幣伍萬貳仟伍佰元部分撤銷。
上開撤銷部分，甲○○不罰。
其他異議駁回。
    理  由
一、異議意旨略以：異議人即受處分人甲○○於民國95年3 月16
    日下午18時許，酒後騎乘車牌號碼ZBB-708 號之輕型機車，
    行經高雄縣大社鄉○○路加油站前，因酒精作用影響其對機
    車之操控，致該機車撞擊由高秋枝暫停路旁之車號US─0959
    號自用小客車，造成甲○○人車倒地，昏迷不醒，經路人報
    警送醫急救，醫院對其實施血液酒精濃度檢驗，發現其血液
    酒精濃度達每百毫升350.8 毫克，相當於呼氣酒精濃度每公
    升1.754 毫克，隨後警員據報前往處理而開單告發，此行為
    業經臺灣高雄地方法院檢察署檢察官於95年4 月23日以95年
    度偵字第9913號為緩起訴處分，並命異議人向指定之公益團
    體、地方自治團體或社區提供60小時之義務勞動確定，異議
    人亦已依緩起訴內容履行，原處分機關仍裁決罰鍰新台幣（
    下同）42500 元，及施以道路講習，即有違「一事不二罰」
    之原則，爰依法聲明異議等語。
二、按汽車駕駛人，駕駛汽車經測試檢定有酒精濃度超過規定標
    準者，處15000 元以上60000 元以下罰鍰，並當場移置保管
    該汽車及吊扣其駕駛執照1 年；汽車駕駛人有飲用酒類或其
    他類似物後其吐氣所含酒精濃度超過每公升0.25毫克或血液
    中酒精濃度超過百分之0.05以上者，不得駕車，道路交通管
    理處罰條例第35條第1 項第1 款、道路交通安全規則第114
    條第2 款分別定有明文。惟依95年2 月5 日施行之行政罰法
    第26條第1 項規定：「一行為同時觸犯刑事法律及違反行政
    法上義務規定者，依刑事法律處罰之。但其行為應處以其他
    種類行政罰或得沒入之物而未經法院宣告沒收者，亦得裁處
    之。」，此乃一行為同時造成刑罰法律與行政秩序罰規定發
    生競合適用之關係時，基於「一事不二罰」之法理，經由立
    法程序確立應以刑罰優先為原則，避免行為人承受過度且重
    複之處罰。此觀該條立法理由明確揭示：「一行為同時觸犯
    刑事法律及違反行政法上義務規定時，由於刑罰與行政罰同
    屬對不法行為之制裁，而刑罰之懲罰作用較強，故依刑事法
    律處罰，即足資警惕時，實無一事二罰再處行政罰之必要。
    且刑事法律處罰，由法院依法定程序為之，較符合正當法律
    程序，應予優先適用。但罰鍰以外之沒入或其他種類行政罰
    ，因兼具維護公共秩序之作用，為達行政目的，行政機關仍
    得併予裁處，故為第一項但書規定」。是以前揭行政罰法中
    刑事法律處罰優先，且不再處以行政秩序罰之目的，既係因
    為行為人已接受刑罰而足資警惕，且已發生懲罰之作用，即
    無使行為人陷於雙重處罰之不利益，則關於刑事法律處罰之
    範圍自應採取實質認定，凡刑事實體法或程序法中所規定客
    觀上剝奪行為人生命、自由、財產權利，主觀上亦因制裁之
    嚴厲性、痛苦性，其強度足以造成心理強制而間接達成矯正
    教化目的之處遇手段，皆應納入其中，而不以形式上符合刑
    法第32條至第34條所定主刑及從刑種類者為限，始與前揭法
    律規範之意旨相符。
三、經查，本件異議人上開酒後駕車行為除構成道路交通管理處
    罰條例第35條第1 項第1 款之交通違規事由外，亦已合於刑
    法第185 條之3 不能安全駕駛動力交通工具罪之構成要件，
    臺灣高雄地方法院檢察署檢察官於斟酌異議人之犯後態度及
    公共利益之維護，認以緩起訴處分為適當，乃於95年4 月23
    日95年度偵字第9913號為緩起訴處分，並於處分書中載明「
    緩起訴處分期間為1 年。被告應向指定之公益團體、地方自
    治團體或社區提供60小時之義務勞務」等語，上開緩起訴處
    分期間業於96年5 月31日期滿未據撤銷，有前揭緩起訴處分
    書（本院卷第12至14頁）及臺灣高等法院被告前案紀錄表各
    1 件在卷可稽（本院卷第15頁）。則異議人上開違反刑事法
    律禁止規範之犯罪事實既已明確，僅因檢察官採取緩起訴處
    分之替代性刑事處遇手段，未將該案逕行起訴或聲請簡易判
    決處刑，致其後適用之刑事訴訟程序有所區別，然就異議人
    負有向檢察官指定機構提供一定時數之勞務義務觀察，其如
    未在上開指定期間內確實履行義務，依刑事訴訟法第253 條
    之3 第1 項第3 款之規定，異議人將遭受撤銷緩起訴處分之
    不利益；反之，倘其確實遵守並履行各項緩起訴條件，除非
    合於刑事訴訟法第260 條所定情形之一，否則異議人即無再
    就同一案件遭受刑事訴追之虞。從而，異議人已因上開緩起
    訴處分而剝奪其人身自由，主觀上前揭義務勞務亦具有強制
    性、懲罰性，雖不若易科罰金係以支付金錢作為自由刑之替
    代，惟經由緩起訴處分條件之履行使其免於遭檢察官發動起
    訴程序，仍具有替代刑罰之效果，廣義而言，應屬前揭所稱
    之「實質刑事法律處罰」，而有行政罰法第26條第1 項「一
    事不二罰」規定之適用。
四、據此，原處分機關依道路交通管理處罰條例第35條第1 項第
    1 款規定，對異議人上開酒後駕車之違規行為予以裁罰時，
    除其行為應處以其他種類行政罰即施以道安講習部分（施以
    道安講習之行政裁罰部分，則係預防將來再犯危險之管制罰
    ，而有別於前揭針對已發生違規事實科處罰鍰之行政秩序罰
    ，屬行政罰法第26條第1 項但書所稱之「其他種類行政罰」
    ），仍得予以裁處外，已無再依上開道路交通管理處罰條例
    第35條第1 項第1 款裁處行政罰鍰之餘地，異議人據以聲明
    異議非無理由，原處分關於裁處罰鍰42500 元部分應予撤銷
    ，另由本院就此部分為異議人不罰之諭知。
據上論斷，應依道路交通案件處理法第19條、第20條前段，裁定
如主文。
中    華    民    國    97    年    10    月    20    日
                     交通法庭  法  官  曾仁勇
以上正本證明與原本無異。
如不服本裁定，應於收受送達後5 日內向本院提出抗告狀。
中    華    民    國    97    年    10    月    20    日
                               書記官  王紀芸


司法院資訊處製作；財團法人民間司法改革基金會備份。
